【裁判字號】    97,重上,14
【裁判日期】    970603
【裁判案由】    確認合約書關係存在等
【裁判全文】
臺灣高等法院台中分院民事判決          97年度重上字第14號
上  訴  人      子○○
即變更之訴被告  丑○○
共      同
訴訟代理人      陳呈雲律師
上  訴  人      甲○○○
即變更之訴被告  壬○○
                辛○○
                戊○○
                乙○○
                丙○○
                丁○○
                己○○
上十人共同
訴訟代理人      蕭顯榮律師
被  上訴人      庚○○
即變更之訴原告  癸○○
共      同
訴訟代理人      李宗炎律師
上列當事人間請求確認合約書關係存在等事件，兩造對於中華民
國96年11月28日臺灣台中地方法院第一審判決（95年度重訴字第
421號），分別提起上訴，被上訴人並為訴之變更，本院於97年5
月20日言詞辯論終結，判決如下：
    主  文
原判決關於確認變更協議之法律關係存在，與命上訴人連帶給付
被上訴人各新台幣一百七十五萬九千一百十元及其利息，暨訴訟
費用之裁判命上訴人負擔部分均廢棄。
上開廢棄部分，被上訴人在原審之訴駁回。
第一、二審訴訟費用由被上訴人負擔。
被上訴人變更之訴駁回。
變更之訴之訴訟費用由被上訴人負擔。
    事實及理由
一、被上訴人於原審起訴時所憑之95年8月7日土地登記謄本，台
    中市○○區○○段（下稱Ｖ○段） 143地號、Ｔ○區○○段
    （下稱Ｕ○段）217、218、230、260之1、411之 1地號土地
    係登記在子○○、丑○○名下，因此請求上訴人於Ｖ○段14
    3地號、Ｕ○段217、218、230、260之1、411之1地號土地中
    任一筆出售或處分時，應連帶給付所得價金各 1/3予庚○○
    、癸○○。嗣子○○、丑○○處分Ｖ○段 143地號、Ｕ○段
    217、218、230、260之1、411之1地號土地，Ｖ○段143地號
    土地得款新台幣（下同）2,500萬元，於96年8月21日移轉登
    記予寅○○；Ｕ○段 217、218地號土地得款5,790萬元，於
    95年 9月5日移轉登記予卯○○；Ｕ○段230、260之1地號土
    地得款5,127萬元，於95年 9月4日移轉登記予辰○○；Ｕ○
    段411之1地號土地得款1,670萬元，於96年1月17日移轉登記
    予巳○○，情事已有變更，被上訴人乃變更其聲明，就子○
    ○、丑○○出售Ｖ○段143地號、Ｕ○段217、218、230、26
    0之1、411之1地號土地所得1億5,177萬元，請求上訴人連帶
    給付庚○○、癸○○各 5,059萬元，及自上訴狀繕本送達翌
    日起算之法定遲延利息。按民事訴訟法第255條第1項第 4款
    所謂因情事變更，而以他項聲明代最初之聲明，係為訴訟上
    之便宜而設之規定，祇須情事確屬變更，即有其適用，故其
    情事之變更，係發生於起訴前或起訴後，在非所問（參照最
    高法院43年台抗字第23號判例）。被上訴人於本院變更聲明
    ，依民事訴訟法第446條第1項、第255條第 1項第4款之規定
    ，不必經上訴人之同意即得為之，上訴人反對被上訴人變更
    聲明，委無可採。
二、被上訴人起訴主張，被上訴人與甲○○○之夫及其餘上訴人
    之父午○○係兄弟，3人之父未○○於 39年3月8日去世，政
    府於 42年6月13日因實施耕者有其田政策，而將原本由未○
    ○所耕作之原地號為台中市○區○○○段（下稱半Ｘ○段）
    51、52、52之 1地號之土地，放領予午○○，將原地號為半
    Ｘ○段44之 2地號之土地，放領予庚○○；至於癸○○因當
    時年僅14歲，故未經放領土地。嗣被上訴人與午○○於68年
    1月 15日訂定鬮分合約書（下稱系爭鬮分合約書），約定當
    時登記於午○○名下之半Ｘ○段 697地號土地（由半Ｘ○段
    51、52、52之 1地號土地整編而來）及登記於庚○○名下之
    半Ｘ○段695、701地號土地（由半Ｘ○段44之 2地號土地整
    編而來），於將來出售時，應將其得款分為 5份，由子○○
    、丑○○（即午○○之子）、申○○、酉○○（即庚○○之
    子）及戌○○（即癸○○之子）等5人均分。嗣於 72年12月
    31日，因癸○○之庶子亥○○出生，被上訴人與午○○乃再
    於73年間，將系爭鬮分合約書前揭約定，變更為將得款分為
    3 份，即由午○○與被上訴人均分（下稱系爭變更協議）。
    前述3筆土地於 80至82年間因土地重劃之故，原登記於午○
    ○名下之半Ｘ○段697地號土地，經整編為Ｖ○段 409、413
    地號及Ｕ○段240、21、217、218、230、260之1、411之1地
    號土地。午○○於 95年3月31日死亡，上訴人均為午○○之
    繼承人，且未拋棄繼承，自應繼受午○○與被上訴人所訂系
    爭鬮分合約書與系爭變更協議之法律關係，負有連帶將出售
    或處分Ｖ○段 409、413地號及Ｕ○段240、21、217、218、
    230、260之1、411之1地號土地之價款，各給付1/3予庚○○
    、癸○○之義務。惟上訴人繼承Ｖ○段 143地號及Ｕ○段21
    、217、218、230、260之1、411之1地號土地後（Ｖ○段409
    地號及Ｕ○段 240地號土地，午○○生前已處分），竟不承
    認午○○生前所簽訂之系爭鬮分合約書及系爭變更協議。午
    ○○又於82年8月30日以買賣為原因，將Ｖ○段409地號土地
    移轉登記予子○○、丑○○，應有部分各 1/2（子○○、丑
    ○○於 84年12月18日分割共有物，子○○分得Ｖ○段409地
    號土地面積293.89平方公尺，丑○○分得Ｖ○段409之1地號
    土地面積293.88平方公尺），依系爭鬮分合約書及系爭變更
    協議之約定，庚○○、癸○○可各分得該筆土地之買賣價款
    1/3，而午○○係以6,162,592元之價格出售該筆土地（以該
    筆土地之公告現值計算），扣除其繳納之稅捐 884,263元後
    ，得款5,277,329元，庚○○、癸○○應各可受分配1,759,1
    10元，此債務應由上訴人繼承，對被上訴人負連帶給付責任
    。再子○○、丑○○於午○○死亡後，自 95年7月25日起至
    96年8月27日止，陸續將Ｕ○段230、260之1地號土地以5,12
    7萬元出售予辰○○，Ｕ○段217、218地號土地以5,790萬元
    出售予卯○○，Ｕ○段411之1地號土地以1760萬元出售予巳
    ○○，Ｖ○段143地號土地以2,500萬元出售予寅○○，合計
    得款1億51,77萬元，庚○○、癸○○亦可各分配買賣價金之
    1/3 即5,059萬元。爰求為判決：（1）確認系爭變更協議之
    法律關係對上訴人存在。 （2）上訴人應連帶給付庚○○、
    癸○○各1,759,110元，及自96年8月14日準備書狀繕本送達
    翌日起算之法定遲延利息。 （3）上訴人應連帶給付庚○○
    、癸○○各 5,059萬元，及自上訴狀繕本送達翌日起算之法
    定遲延利息（被上訴人於原審所請求確認系爭鬮分合約書之
    法律關係對上訴人存在，與上訴人應於Ｖ○段 143地號及Ｕ
    ○段21、217、218、230、260之1、411之 1地號土地之任一
    筆出售或處分時，連帶將所得價金各 1/3，分別給付庚○○
    、癸○○部分，其中確認系爭鬮分合約書之法律關係對上訴
    人存在，及上訴人應於Ｕ○段21地號土地出售或處分時連帶
    給付所得價金各 1/3部分，經原判決駁回被上訴人之請求，
    未據被上訴人聲明不服；另上訴人應於Ｖ○段 143地號及Ｕ
    ○段217、218、230、260之1、411之 1地號土地出售或處分
    時連帶給付所得價金各 1/3部分，因本院已准被上訴人訴之
    變更，應視為撤回）。
三、上訴人則以：Ｖ○段409、143地號，及Ｕ○段240、21、217
    、218、230、260之1、411之1地號土地並非未○○之遺產，
    而係午○○個人努力耕耘，始於42年間因政府實施耕者有其
    田政策而取得之財產，是午○○自無可能與被上訴人訂定系
    爭鬮分合約書，再於數年後與被上訴人口頭訂立系爭變更協
    議，將出售土地所得款項與被上訴人分配。又癸○○既未在
    系爭鬮分合約書上簽名蓋章，自非系爭鬮分合約書之當事人
    ，不得依據系爭鬮分合約書內容，請求瓜分上訴人繼承自午
    ○○之遺產。又系爭鬮分合約書上之「午○○」印文，係庚
    ○○利用其持有午○○印章之機會，未得午○○之許諾而蓋
    用，況系爭鬮分合約書係有關庚○○與午○○間之財產爭議
    ，庚○○未得午○○授權而代其在系爭鬮分合約書上用印，
    有違民法第 106條規定，應不生效力。再由系爭鬮分合約書
    當事人之一午○○與見證人天○○○均不識字，合約書上卻
    有其 2人之簽名，且筆跡與庚○○簽名之筆跡相同，另合約
    書內容中出現丑○○之名被誤寫為地○○，庚○○之子申○
    ○之名被誤寫為宇○○，午○○之名亦曾被誤寫為宙○○等
    諸多錯誤等情觀之，益見系爭鬮分合約書根本係庚○○盜蓋
    午○○之印文而加以偽造；且庚○○已於本院刑事庭審理96
    年度上訴字第1126號偽造文書乙案時承認子○○、丑○○於
    提起自訴時所附之該份系爭鬮分合約書之正本係其所提供，
    則三份系爭鬮分合約書之正本即由庚○○所保管，顯然系爭
    鬮分合約書係庚○○偽造。系爭鬮分合約書既屬偽造，則系
    爭變更協議即無存在之餘地。再上訴人甲○○○、壬○○、
    辛○○、戊○○、乙○○、丙○○、丁○○、己○○均為午
    ○○之繼承人，系爭鬮分合約書訂立時民法親屬編已施行，
    系爭鬮分合約書剝奪女性繼承人之繼承權，已違法律規定，
    應為無效。縱然有效，上訴人亦得依民法第408條第1項之規
    定，於系爭鬮分合約書約定之贈與物權利未移轉前，撤銷該
    贈與。至午○○轉讓Ｖ○段 409地號土地予子○○、丑○○
    ，雖以買賣之名義登記，但子○○、丑○○並未實際支付價
    金，實為父子間之贈與，午○○並未收取任何利益，自無給
    付價金予被上訴人之義務等語，資為抗辯。
四、以下之事實為兩造所不爭執：
（一）庚○○、癸○○與甲○○○之夫及其餘上訴人之父午○○
      均為未○○之子，未○○於39年3月8日去世。
（二）半Ｘ○段697地號土地（係自原半Ｘ○段51、52、52之1地
      號土地整編而來），為政府於 42年6月13日因實施耕者有
      其田政策，而放領予午○○。該土地嗣經整編為Ｖ○段40
      9、143地號及Ｕ○段240、21、217、218、230、260之1、
      411之1地號土地。
（三）半Ｘ○段695、701地號土地（係自原半Ｘ○段44之 2地號
      土地整編而來），為政府於 42年6月13日因實施耕者有其
      田政策，而放領予庚○○。
（四）系爭鬮分合約書立鬮分合約書人欄「午○○」之簽名係庚
      ○○所簽，「午○○」之印文係庚○○持午○○印章所蓋
      。
（五）癸○○於系爭鬮分合約書 68年1月15日訂立時已成年，其
      未在系爭鬮分合約書上簽名蓋章。
（六）Ｖ○段409地號土地面積587.77平方公尺，午○○於82 年
      8月 30日以買賣之原因移轉登記予子○○、丑○○，應有
      部分各1/2。子○○、丑○○於 84年12月18日分割共有物
      ，子○○分得Ｖ○段 409地號土地面積293.89平方公尺，
      丑○○分得Ｖ○段409之1地號土地面積293.88平方公尺。
（七）Ｕ○段240地號土地面積354.11平方公尺，午○○於82年4
      、5月出售，將定金350萬元及第2期款1,500萬元分配各1/
      3予庚○○、癸○○。
（八）庚○○所有Ｖ○段201、159地號土地（係自原半Ｘ○段70
      1地號土地整編而來），於 83年間出售，庚○○有將買賣
      價金83年7月9日到期、面額4,511,553元之支票及83年9月
      2日到期、面額1,662,837元之支票交予午○○，而由子○
      ○代收，該兩紙支票經午○○提示兌領。
（九）庚○○所有Ｕ○段262之1、262之2地號土地參加台中市政
      府第8期重劃，台中市政府於 83年11月16日發放工程節餘
      款306,960元予庚○○，庚○○再交付台中市農會 83年11
      月 18日到期、面額102,320元之支票予午○○，而由子○
      ○代收，該紙支票經午○○提示兌領。
（十）午○○於95年3月31死亡，上訴人為其繼承人，Ｖ○段143
      地號土地面積294.77平方公尺、Ｕ○段21地號土地面積27
      4.52平方公尺、Ｕ○段217地號土地面積424平方公尺、Ｕ
      ○段218地號土地面積509.8平方公尺、Ｕ○段 230地號土
      地面積452.81平方公尺、Ｕ○段260之1地號土地面積430.
      01平方公尺，Ｕ○段411之1地號土地面積252.48平方公尺
      ，於 95年7月19日辦理分割繼承，登記子○○、丑○○應
      有部分各1/2。
（十一）子○○、丑○○將Ｖ○段143地號土地以2,500萬元出售
      ，於 96年8月21日登記寅○○名下；Ｕ○段217、218地號
      土地以5,790萬元出售，於 95年9月5日登記卯○○名下；
      Ｕ○段230、260之1地號土地以5,127萬元出售，於 95年9
      月4日登記辰○○名下；Ｕ○段411之 1地號土地以1760萬
      元出售，於96年1月17日登記巳○○名下。
五、本件兩造爭執之重點：
（一）系爭鬮分合約書是否庚○○偽造？
（二）系爭鬮分合約書由庚○○代午○○簽署，其效力為何？
（三）系爭鬮分合約書未經癸○○簽署，對癸○○有無發生效力
      ？
（四）系爭鬮分合約書之內容有無違法而歸於無效？或屬贈與得
      經上訴人撤銷？
（五）系爭鬮分合約書將出售土地所得價款分給子○○、丑○○
      、申○○、酉○○、戌○○之約定，嗣後有無經庚○○、
      癸○○、午○○之口頭協議變更為分給庚○○、癸○○、
      午○○？
（六）被上訴人可否請求上訴人給付午○○處分Ｖ○段 409地號
      土地之所得各 1,759,110元；與給付子○○、丑○○處分
      Ｖ○段143地號及Ｕ○段217、218、230、260之1、411之1
      地號土地之所得各5,059萬元？
六、本院得心證之理由：
（一）系爭鬮分合約書是否庚○○偽造？
    1.系爭鬮分合約書立鬮分合約書人欄「午○○」之簽名係庚
      ○○所為，「午○○」之印文係庚○○持午○○印章所蓋
      ，此為兩造所不爭執之事實，被上訴人指稱：該午○○之
      簽名係庚○○得午○○之同意所為，午○○之印文係庚○
      ○持午○○交付之印章所蓋，並非庚○○盜蓋等語，而子
      ○○、丑○○於原審 96年3月21日審理時並未爭執庚○○
      係持午○○之真正印章在系爭鬮分合約書上蓋印之事實（
      見原審卷（一）第 218頁），且子○○、丑○○於對被上
      訴人提起臺灣台中地方法院（下稱台中地院）95年度自字
      第69號偽造文書案件之自訴時，亦係主張被上訴人係盜用
      午○○之印章於系爭鬮分合約書上，而非主張被上訴人偽
      刻午○○之印章（台中地院95年度自字第69號判決書附本
      院卷（一）第114至118頁），另甲○○○於台中地院95年
      度自字第69號 96年2月14日審理時承認蓋在系爭鬮分合約
      書上之印章係午○○所有之印章，午○○僅有一顆印章等
      情（筆錄影本附原審卷（一）第191、192頁），丙○○於
      同日審理時亦證稱：「鬮分合約書上面的印章，是我父親
      （即午○○）的」、「我知道（我父親）有一個印章，就
      是本案鬮分合約書上的印章，但有沒有其他的印章我不知
      道，我在73年有和我父親去申請印鑑證明，就是用這個印
      章，該印章是木質的」等語（筆錄影本附原審卷（一）第
      197、200頁），甲○○○係午○○之妻，丙○○係午○○
      之女，有見過午○○之印章，則其所稱系爭鬮分合約書上
      之午○○印文係以午○○所有之印章所蓋，自可採信。按
      私人之印章，由自己使用為常態，被人盜用為變態，主張
      變態事實之當事人，應就此印章被盜用之事實負舉證之責
      任。是上訴人主張庚○○盜用午○○之印章，偽造系爭鬮
      分合約書等情，自應就庚○○盜用午○○之印章負舉證之
      責。經查甲○○○於上開刑案審理時證稱：伊家向農會或
      公所辦理書類文件時，是伊之小叔即庚○○去辦理。午○
      ○之印章放在伊之房間抽屜裡面，因伊與庚○○一家合住
      ，並未隔開，庚○○可以拿得到。午○○的印章，伊之兒
      子會拿給被上訴人，至於被上訴人曾否看到午○○之印章
      放在伊之房間抽屜裡面，伊不知道等語（筆錄影本附原審
      卷（一）第191、193頁），丙○○於上開刑案審理時證稱
      ：以前伊一家與庚○○合住在一起時，庚○○常拿午○○
      之印章去農會辦事；庚○○可以隨意拿到這顆印章，他也
      常常叫我們小孩子進入母親甲○○○之房間內，拿取午○
      ○之印章，庚○○曾否自行取走印章，伊不知道等語（筆
      錄影本附原審卷（一）第197、198頁），證人Ｅ○○於本
      院刑事庭96年度上訴字第1126號96年7月4日審理時證稱：
      ：伊自52年至68年間在農會任職，自工友做到農會總幹事
      。午○○在農會的存提款，均由庚○○拿午○○之印章去
      辦理，庚○○至農會時，午○○不會在旁邊。伊在農會期
      間，未曾見午○○來農會吵鬧說簿子、印章被盜用等語（
      筆錄影本附原審卷（二）第109、110頁）。依據甲○○○
      、丙○○、Ｅ○○上開證言所示，應僅能證明庚○○曾持
      午○○之印章至台中市農會辦理午○○之存提款，仍無法
      證明庚○○有盜用午○○之印章，偽造系爭鬮分合約書之
      情事。
    2.證人即午○○之叔叔玄○○於台中地院95年度自字第69號
      96年 2月14日審理時證稱：「（有無看過這份鬮分合約書
      ？）我不太認識字，但我有看過」、「（寫這份鬮分合約
      書，你有無在場？）我不在場」、「（既然你不在場，你
      為何知道有這份鬮分合約書？）這份鬮分合約書寫好的下
      午我才到場，我到場時有四個人，包括我、午○○、黃○
      （午○○之叔叔）、Ａ○○（午○○之舅舅）、庚○○」
      、「是Ａ○○在我到場時，拿給我看的」、「Ａ○○有唸
      給我聽」、「（Ａ○○唸鬮分合約書給你聽時，庚○○、
      午○○在場有無表示意見？）都沒有，他們 2人都有在場
      ，這是他們同意的」等語（筆錄影本附原審卷（一）第20
      1至203頁）。系爭鬮分合約書係在 68年1月15日上午，由
      午○○、庚○○在天○○○（午○○之母親）、黃○、Ａ
      ○○、Ｆ○○、Ｇ○○、Ｈ○○等人見證下所簽訂，玄○
      ○則係在當天下午系爭鬮分合約書寫完後才至現場，是玄
      ○○到場時Ｆ○○、Ｇ○○、Ｈ○○等人已離開，天○○
      ○在樓下，玄○○所稱其到場時，現場僅有午○○、黃○
      、Ａ○○、庚○○，與系爭鬮分合約書所載自無不符。午
      ○○、庚○○於玄○○到場時，由Ａ○○朗讀系爭鬮分合
      約書之內容，2 人均無反對之表示，足見午○○、庚○○
      業已同意系爭鬮分合約書之內容。至玄○○於當日審理所
      證稱：「不知鬮分合約書上面的土地如何來的」，與其嗣
      後於本院刑事庭96年度上訴字第1126號96年7月4日審理時
      所證「合約書上午○○的土地如何來的，重劃前我知道，
      重劃後我就不知道。土地是我父親遺留下來的」（筆錄影
      本附原審卷（二）第 111頁），固有不符，但玄○○此部
      分所證前後稍有不符，尚不致影響其前揭證言之真實性。
      又午○○之姊妹Ｂ○○、Ｃ○○、Ｄ○○不於台中地院95
      年度自字第69號 96年2月14日審理時分別證稱：「簽合約
      書的時候我不在場，但我回去的時候我母親天○○○有告
      訴我。她說財產要讓他們兄弟 3人分，土地當時是向地主
      租的，放領之後，因為癸○○尚未成年，所以就只登記給
      午○○、庚○○」、「我回家有聽我母親天○○○說，我
      母親跟我說她叫午○○、庚○○、癸○○ 3個兄弟回來分
      。已經分完了之後，我回來之後才告訴我的」、「鬮分合
      約書是我回家時，我母親天○○○告訴我的，我母親說有
      寫，但我不知道鬮分合約書的內容。我母親說 3兄弟分，
      只有登記兩個人的名字，但分產是他們午○○、庚○○、
      癸○○3兄弟分」等語（筆錄影本附原審卷（一）第203、
      205、207頁）。依Ｂ○○、Ｃ○○、Ｄ○○不上開證言，
      可知Ｂ○○、Ｃ○○、Ｄ○○不於回家時，其母親天○○
      ○有告知因家產僅登記在午○○、庚○○名下，為保障癸
      ○○之權益，乃由午○○、庚○○、癸○○ 3人分配家產
      。天○○○僅告知Ｂ○○、Ｃ○○、Ｄ○○不由午○○、
      庚○○、癸○○ 3人分配家產之事實，Ｂ○○、Ｃ○○、
      Ｄ○○不並不知分產之細節即系爭鬮分合約書所載由午○
      ○之子子○○、丑○○、庚○○之子申○○、酉○○、及
      癸○○之子戌○○分配土地出售所得之價款各 1/5，故Ｂ
      ○○、Ｃ○○、Ｄ○○不之證言與系爭鬮分合約書之記載
      並無衝突。玄○○、Ｂ○○、Ｃ○○、Ｄ○○不與被上訴
      人及午○○同屬近親，復與系爭鬮分合約書所載不動產無
      直接利害關係，玄○○、Ｂ○○、Ｃ○○、Ｄ○○不自無
      偏袒被上訴人之理由存在，足見系爭鬮分合約書係被上訴
      人及午○○之母親天○○○為保障癸○○之權益，在天○
      ○○之主導下，經庚○○及午○○之同意，於被上訴人及
      午○○之叔叔及舅舅之見證下所簽訂。另就癸○○未於系
      爭鬮分合約書上簽名或蓋章，及庚○○簽名欄處原有黃○
      之簽名，後經刪除等情，庚○○於台中地院95年度自字第
      69號審理時亦已分別說明：「當時舅舅說因為不動產登記
      名義人是我跟午○○，癸○○並沒有登記在內，所以就我
      們兩人簽名蓋章就好，我們兩個要分給癸○○」、「黃○
      原來有去，但我母親說四個母舅簽名就可以，黃○是我的
      叔叔，叔叔不用簽名，所以才把他刪除掉」等語（筆錄影
      本附原審（一）卷第209、211頁），庚○○亦已為合理之
      解釋。
    3.依系爭鬮分合約書第 1條之約定，被上訴人及午○○分配
      家產之土地有登記於午○○名下之半Ｘ○段 697地號田地
      面積0.6952公頃，及庚○○名下之半Ｘ○段 695地號田地
      面積0.7999公頃、半Ｘ○段 701地號建地面積0.1800公頃
      應有部分 1/2，庚○○名下土地之面積達0.8899公頃，遠
      大於午○○名下土地之面積0.6952公頃，以70年7月該3筆
      土地公告現值均為800元而言（見原審卷（一）第101、10
      2 頁被上訴人所提之土地公告現值查詢表），庚○○名下
      土地之價值較午○○之土地多 1,557,600元；況登記在庚
      ○○名下之半Ｘ○段 701地號土地係屬建地，較諸午○○
      之土地均為田地，更有增值空間，是系爭鬮分合約書之約
      定明顯不利庚○○，庚○○至愚亦不致會甘冒受刑事訴追
      之風險，偽造系爭鬮分合約書，將自己名下具有較高價值
      之土地提出分配，自難認庚○○有偽造系爭鬮分合約書之
      必要性。
    4.被上訴人及午○○於系爭鬮分合約書簽訂之後，已依系爭
      鬮分合約書之約定分配利益及分擔義務：
   （1）被上訴人主張：午○○於82年4、5月間出售自半Ｘ○段
        697地號土地整編而來之Ｕ○段240地號土地時，取得定
        金 350萬元之支票，交由癸○○提示兌現，癸○○將該
        筆款項分成 3份，簽發票號為BD75831、BD75832號、面
        額均為1,166,670元之臺灣銀行同業存款支票2紙，分別
        交付庚○○與午○○，由其2人各自於台中市農會00000
        00000及0000000000號帳戶提示兌現；該土地買賣之第2
        期款1,500萬元，由買受人於82年5月11日交付面額各為
        500萬元之支票3紙予午○○，其中 1紙由午○○存入上
        述台中市農會帳戶兌現等情，業據提出出賣人為午○○
        、買賣標的物即為上述土地之不動產買賣契約書為證（
        附原審卷（一）第127至130頁）。觀諸該買賣契約書第
        3條約定：該契約成立時，由買受人先給付午○○350萬
        元為定金並充為價金之一部，由午○○親收，及契約末
        尾之付款情形記載：買受人先於 82年4月21日交付面額
        350萬元之支票充作定金，次於 82年5月8日交付面額均
        為500萬元之支票3張，並均由午○○緊接於其後簽名等
        情，與被上訴人主張午○○出售該筆土地時，最初取得
        之定金及第 2期款之金額，係屬一致。另台中商業銀行
        Ｔ○分行以96年7月12日中業務字第236號函復原審法院
        （附原審卷（二）第80頁），謂該行曾於 82年4月24日
        簽發臺灣銀行同業存款支票（台支）2 紙帳號（21-5）
        票面金額均為1,166,670元（票號： BD75831、BD75832
        ），而該 2紙支票係由台中市農會南區辦事處提出交換
        ；及台中市農會分別以96年4月20日中市農信字第09600
        00363號函，及96年7月11日中市農信字第0960000686號
        函，檢送原審法院之午○○在該農會所開設第00000000
        00號帳戶對帳單，其內顯示該帳戶曾於 82年4月26日兌
        現「本交存」金額1,166,670元，另於82年5月11日兌現
        「本交存」金額500萬元等情（見原審卷（二）第 53頁
        ），亦與被上訴人所稱午○○提示兌現支票之面額與帳
        戶，悉相符合，足見午○○於出售Ｕ○段 240地號土地
        時，確有將定金350萬元及第2期款1,500萬元分配各1/3
        予庚○○及癸○○。
   （2）被上訴人復主張：庚○○於83年5、6月間，出售由其名
        下之半Ｘ○段701地號土地重劃整編而來之Ｖ○段201、
        159地號2筆土地應有部分各 1/2，得款共計18,523,172
        元，將其中1/3之款項，簽發票號GF0000000、面額4,51
        1,553元，及票號 GF0000000、面額1,662,837元之支票
        兩紙，交付午○○，由子○○代午○○提示兌現等情，
        業據提出不動產買賣契約書為證（附原審卷（一）第13
        7至145頁）。依該不動產買賣契約書所載，午○○及癸
        ○○於庚○○出售Ｖ○段201地號土地時有收受93年7月
        9日到期、面額4,511,553元之GF0000000、GF0000000號
        支票各一紙，午○○之部分由子○○代收（見原審卷（
        一）第 144頁）；午○○及癸○○再於庚○○出售Ｖ○
        段159地號土地時有收受93年9月2日到期、面額1,662,8
        37元之GF0000000、GF0000000號支票各一紙，午○○之
        部分由子○○代收（見原審卷（一）第 150頁），子○
        ○亦承認其有代收該GF0000000、GF0000000號兩紙支票
        之事實（見本院卷（二）第 146頁背面、卷（三）第24
        頁背面）。而依合作金庫商業銀行台中分行 96年6月29
        日合金中存字0960003655號函復原審法院（附原審卷（
        二）第46頁），稱「發票人台中市農會，帳號Ｗ○○○號，
        票號 GF0000000及票號 GF0000000之支票，係由台中市
        農會帳號0000000（應為 0000000000之誤）之客戶午○
        ○兌領」，及午○○於台中市農會所開設第0000000000
        號帳戶對帳單顯示，該帳戶於 83年7月12日轉存入與票
        號GF0000000號之支票面額相符之4,511,553元，另於83
        年9月6日兌現與票號GF0000000號支票面額相符之1,662
        ,837元（見原審卷（二）第54頁），顯然庚○○於出售
        Ｖ○段 201、159地號兩筆土地時，確有將買賣價款13,
        534,659元及4,988,511元各分配1/3予午○○及癸○○
        。
   （3）被上訴人又主張：由庚○○名下之半Ｘ○段 695地號土
        地重劃整編而來之Ｕ○段262之1、262之2地號土地，因
        參加台中市第 8期重劃工程，於完工後結算結果，工程
        款有剩餘，因而退還庚○○ 306,960元之工程節餘款，
        庚○○則交付票號LE0000000、面額為該節餘款1/3即10
        2,320 元之支票予午○○收受等情，業據提出台中市政
        府 83年11月3日83府地劃字第138461號函為證（附原審
        卷（一）第154至156頁）。依上開台中市政府函所示，
        台中市政府確有於 83年11月6日退還庚○○名下Ｕ○段
        262之1、262之2地號土地參加第 8期重劃之工程節餘款
        306,960元，庚○○再交付83年11月18日到期，面額102
        ,320元之LE0000000、LE0000000號支票各一紙予午○○
        及癸○○，午○○之部分則由子○○代收，而子○○亦
        承認該紙 LE0000000號支票係由其代收之事實（見本院
        卷（二）第 59頁正面、146頁背面），且依合作金庫商
        業銀行台中分行 97年3月26日合金中存字第0970001494
        號函所示，該紙支票係83年11月23日由台中三信商業銀
        行Ｔ○分行提示（合作金庫商業銀行之前以 96年6月29
        日合金中存字第0960003655號函復原審法院，謂該紙支
        票係由第二信用合作社623130帳戶提示有誤），另該紙
        支票有指定受款人為午○○，支票背面並蓋有午○○印
        文，此有該紙支票之正反面在卷可憑（附本院卷（二）
        第44頁），可證該紙支票係由台中三信商業銀行Ｔ○分
        行午○○623130號帳戶提示兌領。庚○○有將其名下之
        Ｕ○段26 2之1、262之2地號土地參加台中市政府第8期
        重劃之工程節餘款306,960元各分配1/3予午○○及癸○
        ○，即堪認定。
   （4）被上訴人再主張：午○○及庚○○名下如系爭鬮分合約
        書第1條所載土地，於91、92年應繳納之地價稅均為108
        ,812元，係由午○○先行統一繳納後，再由被上訴人以
        支票各給付應繳稅額之 1/3即36,271元予午○○等情，
        業據提出台中市稅捐稽徵處91年地價稅繳款書、92年地
        價稅繳款書各兩紙及被上訴人支付分擔地價稅之四紙支
        票為證（附原審卷（一）第168至171頁）。依台中市稅
        捐稽徵處91、92年度地價稅繳款書所示，午○○及庚○
        ○名下土地應繳之地價稅均為 108,812元，且被上訴人
        用以支付分擔地價稅之四紙支票，面額皆為36,271元，
        均係由台中市農會0000000000號帳戶提示（支票背面見
        原審卷（二）第29頁背面、31頁背面、35頁背面、38頁
        背面），而該台中市農會0000000000號帳戶係午○○所
        開設，有台中市農會96年7月11日中市農信字第0960000
        686號函在卷可稽（附原審卷（二）第 47頁），該帳戶
        之對帳單亦顯示，午○○有於91年11月25日及28日各兌
        現「本交存」金額36,271元，及於92年11月27日及12月
        1日各兌現「本交存」金額 36,271元（見原審卷（二）
        第75、77頁），庚○○及癸○○有對午○○分擔應繳地
        價稅之1/3即36,271元，至為明顯。
   （5）午○○就上開買賣土地與被上訴人之金錢往來，丑○○
        於台中地院 95年度家訴字第334號履行債務事件（被上
        訴人訴請上訴人依系爭鬮分合約書之約定及系爭變更協
        議，連帶給付午○○處分Ｖ○段 409地號土地之買賣價
        款各 1/3，經被上訴人撤回起訴，於本件在原審法院再
        追加請求）95年11月24日審理時指稱：「當時我們沒有
        錢，所以是他（指庚○○）先將這筆錢借給我們先買房
        子，我們事後也有還這筆錢」等語（筆錄影本附本院卷
        （二）第178頁），甲○○○於台中地院 95年度自字第
        69號偽造文書案件 96年2月14日審理時陳稱：「沒有收
        過庚○○賣土地的錢，但有向他借 500多萬元，因為要
        買房子，後來我們賣土地，有還了 700多萬元的現金給
        他」等語（筆錄影本附原審卷（一）第192、194頁），
        丙○○於同日審理時則稱：「大約在69年左右，我叔叔
        他們給我們 1,000多萬元（後改稱好像4、500萬元），
        約定我父親的土地賣了之後錢再還他們，後來錢我們有
        還他們」等語（筆錄影本附原審卷（一）第 199頁）。
        但依前所述，午○○係於82年4、5月間，先將出售Ｕ○
        段240地號土地所得之定金 350萬元及第二期款1,500萬
        元，分配1/3共6,166,670元予庚○○；庚○○再於83年
        7、9月間，將出售Ｖ○段201、159地號土地所得之價金
        13,534,659元、4,988,511元，分配 1/3共6,174,390元
        予午○○，雙方交付之金額與甲○○○、丙○○所述均
        有不符，且午○○係先交付庚○○ 6,166,670元，之後
        庚○○才給付午○○ 6,174,390元，自非丑○○、甲○
        ○○、丙○○所稱先由午○○向庚○○借款，再由午○
        ○還款，丑○○、甲○○○、丙○○上開所述均無可採
        。上訴人於本院就午○○何以將出售Ｕ○段 240地號土
        地所取得之價款各分配 1/3予庚○○及癸○○，又稱：
        庚○○部分係因午○○當時所居住房屋占用之土地被台
        中市政府繳收，庚○○將房屋拆除補償費提存於法院，
        因此慫恿午○○分配土地價款；癸○○部分則係午○○
        資助安家費云云（見本院卷（一）第18頁）。惟上訴人
        仍無法就午○○何以於83年7、9月間會受領庚○○出售
        Ｖ○段 201、159地號土地之買賣價款6,174,390元為合
        理解釋，且何以庚○○於午○○所住房屋之基地為台中
        市政府繳收時，將房屋拆除補償費提存於法院，午○○
        會分配其出售Ｕ○段240地號土地之買賣價款6,166,670
        元予庚○○？上訴人仍未能自圓其說；另午○○之子女
        眾多，經濟負擔較癸○○為重，午○○何會資助高達6,
        166,670元之安家費予癸○○？安家費何會有6,670元之
        餘額？上訴人所謂安家費之說，亦有違常情，上訴人此
        部分主張亦無可採。
    5.依系爭鬮分合約書所載「特立此鬮分合約書同文參份各執
      壹份為據」，系爭鬮分合約書應由午○○、庚○○、癸○
      ○各持有一份，是被上訴人應持有系爭鬮分合約書之原本
      兩份。被上訴人於本院刑事庭96年度上訴字第1126號審理
      時主張系爭鬮分合約書共有三份，其能提供兩份，另一份
      在子○○、丑○○處等情（筆錄影本附原審卷（二）第14
      2 頁），並提出其所保管之兩份系爭鬮分合約書原本（兩
      份系爭鬮分合約書之影本附本院卷（二）第100至106頁）
      ，依被上訴人所提出之兩份系爭鬮分合約書有關立鬮分合
      約書人庚○○簽名之位置及塗銷黃○簽名之方式，庚○○
      均係塗掉「木」，然後在「木」之上下補簽「Ｐ○」，被
      上訴人於提起本件訴訟及台中地院 95年度家訴字第334號
      清償債務事件，並向台中地院聲請 95年度裁全字第10478
      號假扣押裁定，所提出之系爭鬮分合約書影本，有關立鬮
      分合約書人庚○○簽名之位置及塗銷黃○簽名之方式，均
      如上開兩份系爭鬮分合約書原本。另子○○、丑○○對被
      上訴人向台中地院提起95年度自字第69號偽造文書之自訴
      ，所提出之系爭鬮分合約書影本（該份鬮分合約書附原審
      卷（二）第152至156頁），有關立鬮分合約書人庚○○簽
      名之位置及塗銷黃○簽名之方式，庚○○則係劃掉「黃○
      」，然後在「黃○」之旁另簽「庚○○」，顯與上開兩份
      系爭鬮分合約書原本不符，子○○、丑○○於提起刑事自
      訴時所提出之系爭鬮分合約書影本，即係被上訴人提出於
      本院刑事庭之系爭鬮分合約書原本外之第三份系爭鬮分合
      約書。庚○○於本院刑事庭96年度上訴字第1126號 96年8
      月15日審理當庭提示該第三份鬮分合約書時，指稱「這份
      是影本，我給他看的是這份，但是我給他看的是正本，他
      有還我，另外他是否有再去影印，我不知道」等語（筆錄
      影本附原審卷（二）第 147頁），上訴人因此主張系爭鬮
      分合約書三份均由庚○○保管，系爭鬮分合約書係由庚○
      ○偽造云云。惟雙方所提出之系爭鬮分合約書，其差異僅
      在末頁立鬮分合約書人庚○○簽名之位置及塗銷黃○簽名
      之方式，其餘均大致相符，是若未以雙方之系爭鬮分合約
      書末頁立鬮分合約書人庚○○簽名之位置及塗銷黃○簽名
      之方式相互比對，實難看出兩者之不同，庚○○在法庭上
      僅觀看該第三份系爭鬮分合約書影本，未以其保管之系爭
      鬮分合約書比對，且倉促之間，亦不容許庚○○細看，庚
      ○○未能看出其所辨識之影本非其保管之合約書，自屬當
      然，庚○○顯係因誤認本院刑事庭所提示之影本係其保管
      之合約書所影印，再加上其曾將系爭鬮分合約書之原本交
      付子○○、丑○○觀看，乃為上開陳述。庚○○上開陳述
      尚不能為有利上訴人之認定，仍應認被上訴人僅保管兩份
      系爭鬮分合約書之原本，子○○、丑○○於提起刑事自訴
      所提出之第三份系爭鬮分合約書影本並非來自庚○○。再
      由子○○、丑○○能提出第三份系爭鬮分合約書影本，足
      以證明午○○亦保管一份系爭鬮分合約書原本，系爭鬮分
      合約書即非庚○○所偽造。
    6.午○○及庚○○名下之半Ｘ○段 697、695、701地號土地
      ，原係未○○所承租，於未○○死亡後，因癸○○未成年
      ，乃以午○○及庚○○之名義承租，再經放領予午○○及
      庚○○，是午○○及庚○○認為渠等名下之半Ｘ○段 697
      、695、701地號土地係被上訴人及午○○ 3兄弟於共同生
      活時購置之不動產，應屬被上訴人及午○○ 3兄弟之家產
      ，乃會訂立系爭鬮分合約書同意分配午○○及庚○○名下
      之半Ｘ○段697、695、701地號土地，此與半Ｘ○段697地
      號土地係以午○○名義承租，放領予午○○，名義上係屬
      午○○所有並不衝突，上訴人指稱：半Ｘ○段 697地號土
      地係午○○因政府實施耕者有其田政策而取得之財產，午
      ○○不可能與被上訴人訂定系爭鬮分合約書云云，應無可
      採。至系爭鬮分合約書上之見證人天○○○、Ｈ○○之簽
      名縱係庚○○所代為，及代書於書寫系爭鬮分合約書之內
      容，將丑○○、申○○、酉○○、午○○之名誤寫為地○
      ○、宇○○、Ｙ○○、宙○○，亦不能證明系爭鬮分合約
      書係庚○○所偽造。另上訴人辯稱：依系爭鬮分合約書第
      3、5條之約定，庚○○應將其所有之Ｔ○路房屋過戶予癸
      ○○；癸○○名下之向上路房屋出售或遭政府徵收時，需
      將出賣價款或徵收款項贈與天○○○。惟庚○○並未將Ｔ
      ○路房屋過戶予癸○○，且該屋嗣於76年間遭政府徵收時
      ，仍由庚○○領取補償費；又癸○○名下之向上路房屋，
      於77年間遭政府徵收時，天○○○尚在人世，然癸○○亦
      未將徵收補償款給付天○○○，足見系爭鬮分合約書係屬
      偽造云云。惟依法享有權利之人，是否對義務人行使其權
      利，全憑權利人之意思決定，癸○○與其母固分別因系爭
      鬮分合約書之約定，各自取得對庚○○與癸○○之請求權
      ，然該2人本可自主決定是否行使此項權利，故尚難僅因
      其等未依系爭鬮分合約書內容請求義務人為給付，即遽謂
      系爭鬮分合約書係屬虛偽，是上訴人此部分抗辯，亦無足
      取。
（二）系爭鬮分合約書由庚○○代午○○簽署，其效力為何？
      系爭鬮分合約書簽訂時午○○應在場，系爭鬮分合約書上
      之「午○○」簽名係庚○○依午○○之指示所為，「午○
      ○」之印文係庚○○持午○○交付之印章所蓋，午○○有
      簽訂系爭鬮分合約書之意思，庚○○代為簽名及蓋印，僅
      係傳達午○○之意思表示，庚○○應係傳達午○○意思之
      機關，而非代理午○○簽訂系爭鬮分合約書。按「傳達意
      思之機關（使者）與代為表示意思之代理人不同，前者其
      所完成之意思表示為本人之意思表示，其效果意思，由本
      人決定；後者代理行為之意思表示，為代理人之意思表示
      ，其效果意思，由代理人決定」（參照最高法院62年台上
      字第2413號判例）。本件午○○有簽訂系爭鬮分合約書之
      意思，庚○○傳達午○○之意思，代為簽署系爭鬮分合約
      書，系爭鬮分合約書仍應認係午○○所自行簽訂，午○○
      簽訂系爭鬮分合約書尚無上訴人所指違反民法第 106條雙
      方代理規定之問題。
（三）系爭鬮分合約書未經癸○○簽署，對癸○○有無發生效力
      ？
      系爭鬮分合約書係午○○、庚○○、癸○○ 3兄弟分配家
      產，系爭鬮分合約書第 5條並約定癸○○名下之向上路房
      屋出售或遭政府徵收時，需將出售價款或徵收款項贈與天
      ○○○，則系爭鬮分合約書自應經癸○○簽署始對癸○○
      發生效力。系爭鬮分合約書雖未經癸○○簽署，惟依民法
      第170條第1項「無代理權人以代理人之名義所為之法律行
      為，非經本人承認，對於本人，不生效力」之規定，系爭
      鬮分合約書經癸○○承認，仍可對癸○○發生效力。而依
      前所述，癸○○已依系爭鬮分合約書之約定享受利益及分
      擔義務，自應認癸○○已承認系爭鬮分合約書。
（四）系爭鬮分合約書之內容有無違法而歸於無效？或屬贈與得
      經上訴人撤銷？
    1.上訴人抗辯：癸○○因不符承領耕地之法令規定，故以借
      名登記方式將土地登記於午○○名下，並以鬮分合約書取
      得耕地利益等情，有違實施耕者有其田條例第 30條第1款
      之強行規定，是該鬮分合約書之訂定，意在規避上述強制
      規定，達成使癸○○承領耕地之實質目的，顯屬脫法行為
      ，應屬無效云云。然被上訴人係主張：系爭鬮分合約書第
      1條所載土地，在我國政府於42年6月13日實施耕者有其田
      政策時，係分別放領予午○○與庚○○耕種，未放領予當
      時尚未成年之癸○○，並非主張：上述土地中登記在午○
      ○名下者，有部分係癸○○借用午○○之名承領。午○○
      承租耕作半Ｘ○段 697地號土地，再經放領取得該土地之
      所有權，尚無實施耕者有其田條例第30條第 1款所定之「
      耕地承領人如有冒名頂替矇請承領」之情事，而癸○○依
      據系爭鬮分合約書得請求分配午○○名下之半Ｘ○段 697
      地號土地，係因半Ｘ○段 697地號土地係午○○、庚○○
      、癸○○ 3兄弟於共同生活時所購置，屬午○○、庚○○
      、癸○○ 3兄弟之家產，此與實施耕者有其田之規定無關
      ，本件自無上訴人所指系爭鬮分合約書之簽訂，意在規避
      實施耕者有其田條例第30條第 1款規定之情事，上訴人此
      部分所辯，委無可採。
    2.上訴人復抗辯：所謂鬮分合約書，係清朝封建時代所遺留
      ，為我國民法施行前之一種遺產分派之民間習慣，於我國
      民法施行後，殊無適用之餘地。況系爭鬮分合約書內容，
      違法剝奪壬○○、辛○○、戊○○、乙○○、丙○○、丁
      ○○與己○○等7人身為午○○之女兒，依民法第1138條
      及第1144條規定所享有之法定繼承權，及甲○○○身為午
      ○○之妻子依上述條文及同法第1030條之1規定，享有之
      法定繼承權及剩餘財產分配請求權云云。但系爭鬮分合約
      書係有關午○○、庚○○、癸○○3兄弟分配家產之協議
      ，並非午○○之繼承人分割遺產之約定，且午○○係於95
      年3月31日死亡，則午○○應係在生前即68年1月15日就其
      名下之土地與庚○○簽訂系爭鬮分合約書，午○○係半Ｘ
      ○段697地號土地之所有權人，自有權與庚○○約定該土
      地出售後所得買賣價金之分配，半Ｘ○段697地號土地於
      系爭鬮分合約書簽訂時尚未成為午○○之遺產，午○○所
      為自無剝奪其女兒壬○○、辛○○、戊○○、乙○○、丙
      ○○、丁○○、己○○及配偶甲○○○之繼承權可言，亦
      無侵害甲○○○夫妻剩餘財產分配請求權之餘地，上訴人
      此部分所辯，亦無足採。
    3.系爭鬮分合約書之性質，係午○○、庚○○、癸○○ 3兄
      弟分配家產之協議，並非午○○將其名下半Ｘ○段 697地
      號土地所賣得之價款贈與癸○○，上訴人自無從依民法第
      408條第1項之規定「贈與物之權利未移轉前，贈與人得撤
      銷其贈與」，主張撤銷系爭鬮分合約書之約定。
（五）系爭鬮分合約書將出售土地所得價款分給子○○、丑○○
      、申○○、酉○○、戌○○之約定，嗣後有無經庚○○、
      癸○○、午○○之口頭協議變更為分給庚○○、癸○○、
      午○○？
    1.依系爭鬮分合約書第 1條之約定，午○○、庚○○應將登
      記其名下之半Ｘ○段 697、695、701地號土地，於將來出
      售時，其出售取得款分做五份，由子○○、丑○○（以上
      二人為午○○之子）、申○○、酉○○（以上二人為庚○
      ○之子）、戌○○（癸○○之子）等五人均分取得權利與
      分擔義務。依此約定，午○○、庚○○於出售其名下之半
      Ｘ○段697、695、701 地號土地時，出售所得價款於扣除
      應負擔之費用後，應就餘款分為五份，由子○○、丑○○
      、申○○、酉○○、戌○○均分。被上訴人主張系爭鬮分
      合約書上開約定，於72年12月31日癸○○之庶子亥○○出
      生，午○○、庚○○、癸○○兄弟 3人乃於73年間，將原
      來出售得款五份之協議變更為分成三份，由午○○、庚○
      ○、癸○○均分。被上訴人主張其與午○○有系爭變更協
      議存在，其依據為（1）午○○於 82年4、5月間出售Ｕ○
      段240地號土地時，將取得之定金350萬元及第二期款1,50
      0萬元，各分配1/3即1,166,670元及500萬元予庚○○、癸
      ○○。（2）庚○○於 83年5、6月間出售Ｖ○段201、159
      地號土地，將取得之買賣價款 13,534,659元、4,988,511
      元，各分配 1/3即4,511,553元及1,662,837元予午○○、
      癸○○。（3）庚○○於 83年11月間自台中市政府取得Ｕ
      ○段262之1、262之 2地號土地參加台中市第8期重劃工程
      之工程節餘款306,960元，各分配 1/3即102,320元予午○
      ○、癸○○。（4）庚○○、癸○○於 91、92年間有對午
      ○○各分擔應繳納地價稅108,812元之1/3即36,271元。
    2.庚○○、癸○○於91、92年間有對午○○分擔應繳納地價
      稅108,812元之 1/3即36,271元，尚與系爭鬮分合約書第1
      條所定午○○、庚○○於出售其名下之半Ｘ○段697、695
      、701 地號土地時，出售所得價款於扣除應負擔之費用後
      ，應就餘款分為五份，由子○○、丑○○、申○○、酉○
      ○、戌○○均分無關，午○○、庚○○、癸○○ 3兄弟平
      均分擔應繳納之地價稅，應係系爭鬮分合約書第 2條所定
      「半Ｘ○段697、695地號二筆田地由午○○、庚○○、癸
      ○○兄弟 3人共同耕作收益，及共同分擔公課稅捐，在耕
      作上購置之農器具亦公共使用」，故午○○、庚○○、癸
      ○○平均分擔應繳納之地價稅，自與被上訴人所指之變更
      協議無涉。
    3.午○○於 82年4、5月間出售Ｕ○段240地號土地時，有將
      取得之買賣價款各分配 1/3予庚○○、癸○○；庚○○於
      83年5、6月間出售Ｖ○段201、159地號土地時，有將取得
      之買賣價款各分配1/3予午○○、癸○○；庚○○於 83年
      11月間取得Ｕ○段262之1、262之2地號土地之工程節餘款
      306,960元時，有各分配1/3予午○○、癸○○等情，僅能
      證明午○○、庚○○有於上開時間，將取得之Ｕ○段 240
      地號土地買賣價款、Ｖ○段 201、159地號土地買賣價款，
      及Ｕ○段262之1、262之2地號土地工程節餘款，各分配1/
      3 予其他兄弟，尚無法證明午○○、庚○○、癸○○之前
      就其他土地之分配係採各 1/3由3兄弟均分，更無法證明3
      兄弟有協議就以後之土地出售亦採各1/3由3兄弟均分。是
      被上訴人應僅能證明就Ｕ○段 240地號、Ｖ○段201、159
      地號土地之買賣價款，及Ｕ○段262之1、262之2地號土地
      之工程節餘款分配，午○○、庚○○、癸○○有協議由 3
      人均分，不能據此推斷有被上訴人所謂之系爭變更協議存
      在。
    4.系爭鬮分合約書係在午○○等 3人之母親天○○○主導，
      叔叔黃○及舅舅Ａ○○、Ｆ○○、Ｇ○○、Ｈ○○見證下
      簽訂，非常慎重。則午○○、庚○○、癸○○ 3人欲變更
      系爭鬮分合約書之約定，亦理應慎重為之，至少應有書面
      之變更協議，始能杜絕紛爭，被上訴人主張系爭鬮分合約
      書買賣價款分為五份由子○○、丑○○、申○○、酉○○
      、戌○○五人均分之約定，由被上訴人及午○○以口頭協
      議變更為三份由午○○、庚○○、癸○○三人均分，顯有
      違常情，尚難認有被上訴人所稱之系爭變更協議存在。
（六）被上訴人可否請求上訴人給付午○○處分Ｖ○段 409地號
      土地之所得各 1,759,110元；與給付子○○、丑○○處分
      Ｖ○段143地號及Ｕ○段217、218、230、260之1、411之1
      地號土地之所得各5,059萬元？
    1.被上訴人主張：午○○於 82年8月30日以買賣之原因，將
      Ｖ○段 409地號土地移轉登記予子○○、丑○○，以當時
      之公告現值計算該地號土地之價值為 6,162,592元，扣除
      午○○所繳納之稅捐884,263元後，餘款5,277,329元，其
      得依系爭變更協議及繼承之法律關係，請求上訴人連帶給
      付庚○○、癸○○各1,759,110元，及自96年8月14日準備
      書狀繕本送達翌日起算之法定遲延利息。被上訴人再主張
      ：子○○、丑○○於午○○死亡後，自 95年7月25日起至
      96年8月27日止，陸續將Ｕ○段230、260之1地號土地以5,
      127萬元出售予辰○○，Ｕ○段217、218地號土地以5,790
      萬元出售予卯○○，Ｕ○段411之 1地號土地以1,760萬元
      出售予巳○○，Ｖ○段143地號土地以2,500萬元出售予寅
      ○○，合計得款1億5,177萬元，其得依系爭變更協議及繼
      承之法律關係，請求上訴人連帶給付庚○○、癸○○各5,
      059 萬元，及自上訴狀繕本送達翌日起算之法定遲延利息
      。
    2.被上訴人所指之系爭變更協議應不存在，則被上訴人依系
      爭變更協議之法律關係請求上訴人連帶給付午○○處分Ｖ
      ○段409地號土地之所得各1,759,110元及其利息，與連帶
      給付子○○、丑○○處分Ｖ○段143地號及Ｕ○段217、21
      8、230、260之1、411之 1地號土地之所得各5,059萬元及
      其利息，洵屬無據。
    3.被上訴人雖得請求上訴人履行系爭鬮分合約書第 1條之約
      定，但系爭鬮分合約書第 1條所定午○○、庚○○於出售
      其名下之半Ｘ○段 697、695、701地號土地時，出售所得
      價款於扣除應負擔之費用後，應就餘款分為五份，由子○
      ○、丑○○、申○○、酉○○、戌○○均分，此部分約定
      係屬利益第三人契約，依民法第269條第1項規定，被上訴
      人應僅得請求上訴人向申○○、酉○○、戌○○給付，不
      得請求上訴人向其自己給付，被上訴人亦不得依系爭鬮分
      合約書第1條約定請求上訴人向其自己給付。
七、綜上所述，系爭鬮分合約書應為真正，被上訴人無法證明有
    系爭變更協議存在，則被上訴人訴請確認系爭變更協議之法
    律關係存在，並請求上訴人連帶給付午○○處分Ｖ○段 409
    地號土地之所得各 1,759,110元及其利息，尚屬無據，不能
    准許，原審為被上訴人此部分勝訴之判決，尚有未當，上訴
    意旨指摘原判決此部分不當，求予廢棄改判，為有理由，爰
    由本院廢棄此部分之原判決，改判如主文第二項所示。另被
    上訴人於本院提起變更之訴，請求上訴人連帶給付子○○、
    丑○○處分Ｖ○段143地號、Ｕ○段217、218、230、260之1
    、411之 1地號土地之所得各5,059萬元及其利息，亦屬無據
    ，應予駁回。本件事證已臻明確，兩造其餘攻擊防禦方法，
    均不影響本判決之結果，爰不逐一論述，併予敘明。
八、據上論結，本件上訴為有理由，變更之訴為無理由，依民事
    訴訟法第450條、第78條、第85條第1項前段，判決如主文。
中    華    民    國    97    年    6     月    3     日
                  民事第四庭    審判長法  官  黃斐君
                                      法  官  黃永祥
                                      法  官  陳蘇宗
以上正本係照原本作成。
被上訴人得上訴。
如對本判決上訴，須於收受判決送達後二十日內向本院提出上訴
書狀，其未表明上訴理由者，應於提出上訴後二十日內向本院提
出上訴理由書（須按他造人數附具繕本）。
上訴時應提出委任律師為訴訟代理人之委任狀。具有民事訴訟法
第四百六十六條之一第一項但書或第二項之情形為訴訟代理人者
，另應附具律師及格證書及釋明委任人與受任人有該條項所定關
係之釋明文書影本。
                                      書記官  林振甫
中    華    民    國    97    年    6     月    9     日
                                                      Ａ
附表（午○○名下之土地）：
┌──┬───────┬───────┬─────────────┐
│編號│土 地 坐 落   │   面  積     │     備          註       │
├──┼───────┼───────┼─────────────┤
│1.  │台中市Ｔ○區豐│587.77平方公尺│午○○於82年8月30日以買賣 │
│    │業段409地號   │              │之原因移轉登記予子○○、陳│
│    │              │              │Ｊ○，應有部分各1/2 。Ｋ○│
│    │              │              │來、丑○○於84年12月18日分│
│    │              │              │割共有物，子○○分得Ｖ○段│
│    │              │              │409地號土地面積293.89平方 │
│    │              │              │公尺，丑○○分得Ｖ○段409 │
│    │              │              │之1地號土地面積293.88平方 │
│    │              │              │公尺。                    │
├──┼───────┼───────┼─────────────┤
│2.  │台中市Ｔ○區豐│294.77平方公尺│於午○○死亡後之95年7月19 │
│    │業段143地號   │              │日辦理分割繼承，登記子○○│
│    │              │              │、丑○○應有部分各1/2。陳 │
│    │              │              │Ｌ○、丑○○於96 年7月25日│
│    │              │              │以2,500萬元之價格出售予許 │
│    │              │              │Ｍ○，96年8月27日登記Ｎ○ │
│    │              │              │照名下。                  │
├──┼───────┼───────┼─────────────┤
│3.  │台中市Ｔ○區豐│354.11平方公尺│午○○於82年4月21日出售予 │
│    │富段240地號   │              │Ｏ○○，將定金350萬元及第2│
│    │              │              │期款1,500萬元分配各1/3予陳│
│    │              │              │Ｐ○、癸○○。            │
├──┼───────┼───────┼─────────────┤
│4.  │台中市Ｔ○區豐│274.52平方公尺│於午○○死亡後之95年7月19 │
│    │富段21地號    │              │日辦理分割繼承，登記子○○│
│    │              │              │、丑○○應有部分各1/2。   │
├──┼───────┼───────┼─────────────┤
│5.  │台中市Ｔ○區豐│424平方公尺   │於午○○死亡後之95年7月19 │
│    │富段217地號   │              │日辦理分割繼承，登記子○○│
│    │              │              │、丑○○應有部分各1/2。陳 │
│    │              │              │Ｑ○○、子○○、丑○○代理│
│    │              │              │午○○（午○○生前受禁治產│
│    │              │              │宣告），於95 年3月27日連同│
│    │              │              │Ｕ○段218地號土地以5,790萬│
│    │              │              │元之價格出售予Ｉ○○，95年│
│    │              │              │9月5日登記卯○○名下。    │
├──┼───────┼───────┼─────────────┤
│6.  │台中市Ｔ○區豐│509.8平方公尺 │於午○○死亡後之95年7月19 │
│    │富段218地號   │              │日辦理分割繼承，登記子○○│
│    │              │              │、丑○○應有部分各1/2。陳 │
│    │              │              │Ｑ○○、子○○、丑○○代理│
│    │              │              │午○○（午○○生前受禁治產│
│    │              │              │宣告），於95 年3月27日連同│
│    │              │              │Ｕ○段217地號土地以5,790萬│
│    │              │              │元之價格出售予Ｉ○○，95年│
│    │              │              │9月5日登記卯○○名下。    │
├──┼───────┼───────┼─────────────┤
│7.  │台中市Ｔ○區豐│452.81平方公尺│於午○○死亡後之95年7月19 │
│    │富段230地號   │              │日辦理分割繼承，登記子○○│
│    │              │              │、丑○○應有部分各1/2。陳 │
│    │              │              │Ｑ○○、子○○、丑○○於95│
│    │              │              │年5月10日連同Ｕ○段260之1 │
│    │              │              │地號土地以5,127萬元之價格 │
│    │              │              │出售予Ｉ○○，95年9月4日登│
│    │              │              │記辰○○名下。            │
├──┼───────┼───────┼─────────────┤
│8.  │台中市Ｔ○區豐│430.01平方公尺│於午○○死亡後之95年7月19 │
│    │富段260之1地號│              │日辦理分割繼承，登記子○○│
│    │              │              │、丑○○應有部分各1/2。陳 │
│    │              │              │Ｑ○○、子○○、丑○○於95│
│    │              │              │年5月10日連同Ｕ○段230地號│
│    │              │              │土地以5,127萬元之價格出售 │
│    │              │              │予Ｉ○○，95年9月4日登記陳│
│    │              │              │Ｒ○名下。                │
├──┼───────┼───────┼─────────────┤
│9.  │台中市Ｔ○區豐│252.48平方公尺│於午○○死亡後之95年7月19 │
│    │富段411之1地號│              │日辦理分割繼承，登記子○○│
│    │              │              │、丑○○應有部分各1/2。陳 │
│    │              │              │Ｌ○、丑○○於95年9月5日以│
│    │              │              │1,760萬元之價格出售予Ｓ○ │
│    │              │              │得、Ｓ○國，96年1月17日登 │
│    │              │              │記巳○○名下。            │
└──┴───────┴───────┴─────────────┘


司法院資訊處製作；財團法人民間司法改革基金會備份。
